臺灣高等法院高雄分院刑事判決　　　　 96年度上訴字第221號
上　訴　人
即　被　告　戊○○
選任辯護人　周村來　律師
　　　　　　周元培　律師
上列上訴人因詐欺等案件，不服臺灣高雄地方法院95年度易字第
785 號中華民國95年12月6 日第一審判決（起訴案號：臺灣高雄
地方法院檢察署95年度調偵字第272 號），提起上訴，本院判決
如下：
    主  文
上訴駁回。
     事  實
一、戊○○於民國（以下同）91年3 月初，在高雄市○○區○○
    路87號其開店處自任會首，召集每月每會新臺幣（下同）5
    千元之民間互助會，會期自91年3 月10日起至93年12月10日
    止，連同會首共45人次，採外標制（亦即標息由得標者日後
    給付會款時另加，活會會員每期應給付得標者之會款仍為5
    千元），標息最低5 百元，以1 百元為單位，於每月10日在
    其上址開標，嗣後因戊○○遷址而分別改至高雄市○○路14
    5 號及同市○○○路250 號開標，該互助會於每年3 月25日
    、6 月25日、9 月25日、12月25日各加開標會1 次，開標方
    式為會員當場填寫標單，其上記載姓名及標息後投標，由其
    中標息最高者標得會款。有會員己○○、甲○○○分別以自
    己名義各參加6 會 (互助會單上分別記載「林緞」、「林麗
    玉」名字)； 嗣戊○○向會員甲○○○稱會員黃鹽芬、蔡信
    哲須用錢，而標會沒標到，促使甲○○○買下渠等2 人之活
    會，連同其原有之6 會甲○○○共有8 會。嗣戊○○明知陸
    文君、孫錦萍於互助會員名單上列印出來後已表明不願參加
    ，詎其竟意圖為自己不法之所有，基於詐欺取財之犯意，於
    91年間向己○○佯稱陸文君、孫錦萍須用錢，而會沒標到，
    要求己○○購買上述兩名會員之活會云云，己○○不知有詐
    而交付453,500 元，繼之又向己○○稱會員黃千玲未得標，
    然需用錢，促使己○○再買下黃千玲之活會，連同其原有6
    會己○○共有9 個活會。詎戊○○承上詐欺犯意及行使偽造
    私文書概括犯意，利用會員未全數到場競標及會員間欠缺聯
    繫之機會，連續於91年4 月10日起至93年5 月10日止，共10
    次開標日期即於每月10日或加開標會時冒用己○○（9 會）
    及某姓名不詳之活會會員（1 會）之名義，偽造具準私文書
    性質之標單，在其上填寫「林緞」及該不詳姓名會員名義，
    並以各次最低500 元以上不等之標息參與競標而得標後，再
    向該互助會其他活會會員收取會款，致遭冒標之己○○及另
    一姓名不詳之會員及其他活會會員陷於錯誤而交付會款，足
    以生損害於己○○、孫美香及其他各活會會員之權利，共計
    詐得活會金額合計為950,000 元（計算式詳如附表二所示）
    。迄該互助會維持至第36會即93年5 月10日開標收取會款後
    ，據會期推算僅剩活會9 會，惟己○○、甲○○○相互查詢
    暸解結果，發現己○○尚有9 會活會，甲○○○尚有8 會活
    會，孫黃美香尚有2 會活會均未標取，戊○○因己○○、甲○○○之詢問，恐東窗事發，遂於同年5 月25日向己○○、
    甲○○○告知止會，己○○、甲○○○，始知受騙，以上總
    計戊○○於本件互助會中詐騙金額共計1,403,500 元 (亦即
    950,000 元＋453,500 元=1,403,500元)。
二、案經告訴人甲○○○、己○○訴由台高雄市警察局鹽埕分局
    移送台灣高雄地方法院檢察署檢察官偵查起訴。
    理  由
壹、證據能力部分：
    證人即告訴人己○○（下稱告訴人己○○）提出互助會之會
    單上有關己○○之文字記載（見偵續字卷第68頁）、本票影
    本共13張（見偵續卷第62頁、65頁以下）；及證人己○○、
    甲○○○於警詢之證述，分別係被告以外之人於審判外之言
    詞及書面陳述，而公訴人及上訴人戊○○等就上開言詞及書
    面陳述，未聲明異議，審酌前開書面陳述作成時之情況均屬
    正常，且與本案相關之待證事實具有關連性，認適當作為證
    據，依刑事訴訟法第159 條之5 第1 項、第2 項之規定，認
    上開陳述均具有證據能力。
貳、實體部分：
一、訊之上訴人戊○○對其有召集上開每月每會5 千元，會期自
    91年3 月10日起至93年12月10日止，連同會首共45會之民間
    互相會，採外標制，標息最低5 百元，以1 百元為單位，於
    每月10日在事實欄所載地址開標，每3 個月加標1 次會，己○○、甲○○○各參加6 會，嗣己○○又承擔陸文君、黃千
    玲、孫錦萍3 人之活會，共有9 會，甲○○○承擔蔡信哲、
    黃鹽芬之活會，共有8 會，該會係於93年5 月10日開標後止
    會，依正常開標尚有9 個活會，而甲○○○尚有8 會活會之
    事實，固均供認不諱，惟矢口否認有何詐欺、偽造文書犯行
    ，辯稱：孫錦萍的會是她的姐姐跟的，孫錦萍並不知情，有
    向告訴人己○○借8 會活會來標並支付利息，故告訴人己○○在本件互助會中已無活會，孫黃美香之2 個活會，係屬在
    另一個我所召集之另組互助會所生，與本件互助會無關，我
    之先生郭榮杰已簽發票號225981號、面額800 萬元之本票予
    己○○，我亦簽發票號225951至225961、225975號，面額各
    為15萬元共12紙之本票，合計180 萬元予甲○○○，且我已
    與甲○○○達成和解，有法院調解筆錄1 份為證，至積欠己○○會款部分，我願分期償還，並無冒標云云。惟查：
（一）上訴人戊○○對其有召集每會金額5 千元，會期自91年3
      月10日起迄93年12月10日止，總會數共45會，採外標制，
      標息最低5 百元，以1 百元為單位，於每月10日在其事實
      欄所載之地址開標，每年3 月25日、6 月25日、9 月25日
      、12月25日各加開標會1 次，己○○、甲○○○各參加6
      會，其中己○○承擔陸文君、黃千玲、孫錦萍3 人之活會
      ，共有9 會，甲○○○亦以同一方式承擔蔡信哲、黃鹽芬
      之活會而共有8 會，該會於93年5 月10日開標後即止會，
      如依正常開標尚有9 會活會，而甲○○○尚有8 活會之事
      實，迭據其於警詢、原審及本院審理中供認不諱 (見警卷
      第2 頁以下、偵卷第10頁、原審卷第72頁、94頁)， 核與
      證人即告訴人（下稱證人）己○○、甲○○○證述之情節
      大致相符，並有互助會單1 紙在卷可稽（見偵續卷第68頁
      ） ，此部分之事實，已堪認定。
（二）上訴人戊○○雖辯稱：我有向己○○「借8 個活會來標」
      云云，而證人丙○○於偵查中亦證稱：被告確實有向己○○「借錢」並支付利息，並有開立本票給己○○云云（見
      94年度偵字1303號第10頁），然「借會」與「借錢」顯屬
      兩事，是丙○○所證，不足為上訴人戊○○有向己○○「
      借會」之有利之證明。又證人己○○於原審審理中已明確
      證稱：我沒有借會給被告標等語（見原審卷第84頁），己○○於警詢時亦陳稱：93年5 月10日甲○○○問我這個月
      標多少錢，我告訴她說我尚有9 會沒標，甲○○○說她還
      有8 會沒標，才發現出問題，我與甲○○○是鄰居，但平
      常見面打招呼沒聊到互助會之問題等語（見警卷第13頁）
      ，核與證人甲○○○於警詢中陳稱：在93年5 月10日我問
      另一會腳己○○這個月標多少錢，她告訴我其他的9 會都
      是她的，我即表示尚有8 會未標，我們才知出問題，我與
      己○○雖係鄰居，但平時見面沒聊到互助會等語（見警卷
      第8 頁），大致相符，上訴人戊○○對於證人己○○、甲○○○於警詢中之陳述亦不爭執，依刑事訴訟法第第159
      條第2 項規定，證人己○○、甲○○○於警詢中之陳述自
      得採為證據。足證93年5 月10日開標會首收取會款後，證
      人己○○尚認為本件互助會所剩的9 會，俱為其所有，且
      均屬活會無訛。參以本件互助會上訴人戊○○有發給各會
      員互助會單，如果上訴人戊○○真有向證人己○○借會，
      焉有不書立於會單上，或寫立書面，以杜爭議。另上訴人
      戊○○先後召集5 個互助會，該5 個互助會均有積欠證人
      己○○會款，遂由其夫郭榮杰開立面額8 百萬元之本票予
      己○○之事實，亦據證人己○○證述在卷（見偵續卷第55
      頁），並有發票日為93年6 月8 日面額8 百萬元，票號22
      5981號之本票1 紙在卷供核（見偵續卷第62頁），上開80
      0 萬元本票固包含本件互助會所積欠證人己○○之會款，
      惟上開本票之發票日係在93年5 月10日止會後，且包括上
      訴人戊○○積欠之其他互助會款，是該本票亦不足以證明
      上訴人戊○○於標會之前曾向己○○借標，而得為其有利
      之採認。又本院審理時上訴人所舉証人丁○○、乙○○○
      、丙○○雖陳稱：被告有告訴我己○○對她很好，有借她
      錢，並借會給她標」「是聽被告講的」「打電話請被告幫
      我標會」等語（見96年4 月2 日本院審判筆錄），因前開
      證人都是聽自上訴人戊○○謂告訴人己○○借會給上訴人
      戊○○標，且自己是打電話請上訴人戊○○幫忙標會，並
      非前開証人所親見，則前開3 位証人丁○○、乙○○○、
      丙○○之証言無証据能力，仍不能為上訴人戊○○有利之
      証明。從而上訴人戊○○辯稱：我向己○○「借取」8 個
      活會標取云云，無証据証明，自無足取。按己○○共有9
      個活會，除上訴人戊○○坦承「借用」上述8 會外，參酌
      上訴人戊○○供稱：己○○已無活會等語（見偵續卷第87
      頁)， 足見己○○於93年5 月間止會時，其所有9 個活會
      ，均已遭上訴人戊○○冒標之事實，應堪認定。
（三）按互助會之死會會員，不論之後何人得標，均有依約繳納
      死會會款之義務，從而於冒標時計算詐欺取財之金額時，
      即應扣除死會會員所繳交之會款，亦即以當時尚屬活會之
      會員所繳納之會款為準。因此，會首愈早冒標，所詐得之
      會款愈多，在量刑上，對會首愈不利。本件上訴人戊○○
      自承：「【向告訴人（己○○）那一期借標？】沒有固定
      ，因為阿桑 (即己○○)會 固定跟我們通電話，我不是只
      有開一會。我沒有記，她也沒有記。我們完會後再還她，
      我的會一直陸續在開」等語（見偵續卷第16頁）。而證人
      己○○因係遭上訴人戊○○冒標，故亦不知何時被冒標，
      惟如前所述，本件互助會係自91年3 月10日起會，迄93年
      5 月10日開標完後嗣即止會，而依民間互助會慣例均由會
      首收取第1 會之會款，因此，依卷證資料雖無法確認上訴
      人戊○○冒標之正確時間，且告訴人己○○就上訴人戊○○標會時間及標息亦未能提出確切證明。依罪疑唯輕原則
      ，自應採酌較有利於上訴人戊○○亦即愈晚冒標對上訴人
      戊○○愈有利之方式認定。上訴人戊○○係自93年5 月10
      日開標收取會款後旋於當月止會，已如前述，即以93年5
      月10日即第36期時往前回溯，認定上訴人戊○○連續冒標
      己○○之9 個活會，即自28期至36期共9 會，對上訴人戊○○較為有利，此部分詐欺金額共為855,000 元，其計算
      式詳如附表二所載。
（四）又迄93年5 月10日開標後止會，尚剩有9 個活會，而甲○○○，尚有8 個活會，己○○有9 個活會，孫黃美香尚有
      2 個活會，已如前述，亦即己○○、孫黃美香、甲○○○
      合計共有19個活會，然上訴人戊○○冒標己○○9 個活會
      ，經核減後，上訴人冒標之會數應係10會【19會 (全部剩
      下活會數)－9會 (己○○遭冒標之活會數)=10 會 ，即上
      訴人戊○○冒標之會數】，堪信除己○○之9 會外，上訴
      人戊○○尚有冒標姓名不詳之會員1 會，參照上述罪疑唯
      輕原則，茲認定其冒標會期為第27期。又並無證據證明，
      迄93年5 月10日開標後止會時，除己○○、甲○○○、孫
      黃美香外，尚有其他活會會員，亦無證據證明上訴人戊○○冒用此一姓名不詳之會員名義標會時，尚有向其收取活
      會之會款，從而，上訴人戊○○因冒標所詐欺之金額，連
      同上述冒標己○○時所詐取金額，共為950,000 元（855,
      000 元＋95000 元=950,000元），詳如附表二之計算式所
      載。
（五）上訴人戊○○於警詢時供稱：我以己○○名義標會時，均
      以其「林緞」投單等語 (見警卷第3 頁)， 於原審審理中
      亦供稱：標會時標單上會寫名字及標息等語（見原審卷第
      95頁)， 是其供述，始終一致。參以上訴人戊○○並未經
      己○○及另一姓名不詳之會員同意而冒標，已如前述，足
      證上訴人戊○○偽填己○○姓名冒標行使偽造準私文書之
      犯行，應堪認定。
（六）證人孫錦萍與陸文君，均未參加本件互助會之事實，業據
      證人孫錦萍證述明確（見偵續卷第48頁），證人孫誼佳（
      即孫錦萍之姐）於檢察官偵查中亦證稱：那時本來要跟（
      會）後來沒跟，陸文君是我朋友，但我不跟她也不跟了，
      我知道那時會單有印了等語（見偵續卷第29頁），孫錦萍
      亦證稱：未繳交會頭錢等語（同上卷頁），又上訴人戊○○於檢察官偵查中亦供稱：後來孫錦萍的姐姐又說不跟了
      等語（見偵續卷第29頁）。是上訴人戊○○於孫錦萍、陸
      文君表示不願參加互助會後，仍將渠等列為互助會員之事
      實，應堪認定。渠等2 人既於互助會單列印出來後，即表
      示不要參加，而上訴人戊○○竟向己○○謊稱渠等2 人未
      得標，請其支付當期得標會款而買下渠等2 人活會權利，
      自屬施用詐術之欺罔行為，尚無疑義。茲應審究者，係上
      訴人戊○○向證人己○○詐取所「購買」孫錦萍、陸文君
      2 人之會款究係若干（指詐欺之金額），亦即證人己○○
      係於何時向上訴人戊○○購買上開孫錦萍、陸文君2 人之
      互助會，證人己○○亦未提出確切之證明，惟本件互助會
      之第2 、3 會已由甲○○○以「購買」之方式承擔第2 會
      黃鹽芬及第3 會蔡信哲，有其提出之上訴人戊○○親筆之
      收據為憑（見偵續卷第63頁），依罪疑唯輕原則，就標息
      部分採最低標息500 元認定，並斟酌本件互助會係採外標
      制，其標息係採外加方式計算，亦即較早之開標會期，其
      死會會員越少，繳交標息越少，對上訴人戊○○較為有利
      ，茲取其全會之第4 、5 二期，認定上訴人戊○○向證人
      己○○詐取「買會」之應繳當期得標款金額為其詐騙金額
      ，此部分詐騙金額共計453,500 元 (其計算詳如附表二所
      載)。 又連同前述冒標金額，總計上訴人戊○○詐騙金額
      合計為1,403,500 元（亦即950,000 元＋453,500 元=1,4
      03, 500 元）。
（七）上訴人戊○○於93年5 月10日開標後，當月份宣告停會時
      ，會員孫黃美香尚有2 會活會之事實，業據孫黃美香於偵
      查中證述在卷 (見偵字第1303號卷第10頁)， 上訴人戊○○雖辯稱孫黃美香該2 會係屬另外伊所召集之互助會云云
      ，然並未舉證以實其說，所辯自難採信。再上訴人戊○○
      雖聲請傳訊孫黃美香，欲證明起訴書所指孫黃美香2 個活
      會係指伊所召集之另一互助會云云，然此部分業據孫黃美
      香於偵查中證述明確，核無再予傳訊之必要。
（八）民間互助會多憑會員與會首間之個人信任關係，會首對所
      召募之會員，未必能全然掌握其年籍資料等之情形，屢見
      不鮮，是黃鹽芬、蔡信哲雖無年籍資料，然依卷附證據尚
      不足以認定渠等2 人係上訴人戊○○所虛列之會員，從而
      ，甲○○○透過上訴人戊○○購買該兩名活會會員權利部
      分，尚難遽予認定上訴人戊○○係施用詐術使證人甲○○○陷於錯誤。另證人己○○所買下黃千玲活會之權利，依
      卷附證據亦不足以證明黃千玲係屬上訴人戊○○虛列之會
      員，自不得遽為不利上訴人戊○○之認定，均併予敘明。
      又甲○○○於偵查中之證述：我係承擔黃鹽芬、「蔡信哲
      」2 會等語（見偵續卷第56頁），核與甲○○○所提出之
      上訴人開立收據所載，係承擔黃鹽芬、蔡信哲2 人之活會
      相符，有該收據1 紙在卷可憑（見偵續卷第63頁），是甲○○○於警詢中所證係承擔「周俊陶」1 會活會云云，與
      事實不符，自無可採。準此，甲○○○承擔黃鹽芬、蔡信
      哲之活會後，於本件互助會共有8 個活會無訛。因此，甲○○○於原審審理中又改稱：我共有10會云云（見原審卷
      第86頁），然並未舉證以實其說，尚無可採。
    綜上所述，因證人己○○於審理中已明確證稱：沒有借會給
    被告標等語，又如果上訴人戊○○苟真有向証人己○○借會
    ，焉有不書立於會單上或寫立書面字据之理，上訴人戊○○
    辯稱有向己○○「借取」8 個活會標會云云，並無証据証明
    ，且衡之常情亦無向同一會員借同一會之8 會標取之理，足
    見上訴人戊○○確有冒標會款情事，事証明確，上訴人戊○○所辯係卸責之詞，不足採信，其犯行已堪認定。
二、上訴人戊○○行為後，如附表一所示之相關法律均業經變更
    ，並俱於95年7 月1 日施行，玆經整體比較結果，裁判時法
    並未較為有利，從而依刑法第2 條第1 項規定，自應適用各
    該行為時法，亦即修正前之法律。按我國民間合會，係由會
    首招募會員參加所組成，每於標會時，通常由欲標取會款之
    會員，在空白紙條上，或僅書立其姓名、綽號及數字者，甚
    或只書寫數字而未書立其姓名、綽號，另以言詞等方法表示
    係何會員所出具者，則依習慣或特約均足以辨明係該會員以
    所書寫數字為標息金額參加競標之標單，自應以準私文書論
    （最高法院89年度台上字第1319號判決意旨參照）。本件上
    訴人戊○○在標單上偽造競標者「林緞」及某不詳姓名會員
    之署名，並填載表示標息之數字，用以偽造足以表示該競標
    者係以該標息競標之一定用意之投標單準私文書，旋即持以
    行使競標而得標，業據其供述明確（見原審卷第95頁），此
    足以生損害於各該遭冒標之會員，進而詐取當次尚屬活會會
    員之會款。核上訴人戊○○所為，係犯刑法第216 條、第22
    0 條第1 項、第210 條之行使偽造準私文書罪、第339 條第
    1 項之詐欺取財罪。上訴人戊○○偽造署押行為，係偽造準
    私文書行為之一部，又上訴人戊○○偽造準私文書復持以行
    使，偽造準私文書之低度行為應為行使之高度行為所吸收，
    均不另論罪。上訴人戊○○每次偽造投標單冒標得標後，向
    多數活會會員詐取財物，侵害多數人法益，係一行為觸犯數
    個相同詐欺取財罪名，為同種想像競合犯，應依修正前刑法
    第55條規定，從一重處斷。又上訴人戊○○先後多次行使偽
    造準私文書與詐欺取財之犯行，均時間緊接，所犯係構成要
    件相同之罪，顯均係基於概括犯意反覆為之，均應依修正前
    連續犯之規定，分別論以一罪論。上訴人戊○○所犯行使偽
    造準私文書及詐欺取財二罪間，有方法目的之牽連關係，為
    牽連犯，依修正前刑法第55條之規定，從一重之行使偽造準
    私文書罪處斷。公訴人雖未就行使偽造準私文書部分起訴，
    惟此部分既與起訴偽造私文書及詐欺部分有裁判上一罪關係
    ，自為起訴效力所及，本院自應併予審理判決。
三、公訴意旨另以：被告戊○○召集本件互助會，偽以10名互助
    會員名義，標得會款，嗣於第36會即93年5 月10日，按會期
    推算，尚有9 會活會，此時己○○尚有9 會活會未標，甲○○○尚有8 會活會未標，孫黃美香尚有2 會活會未標，然按
    會期推算結果，應僅剩活會9 會，且戊○○隨即於93年5 月
    10 日 開標收取會款後嗣即止會，避不見面，共詐騙己○○
    716,500 元，甲○○○1040,000元，孫黃美香260,000 元（
    公訴意旨認詐騙己○○162 萬元，甲○○○144 萬元，孫黃
    美香36萬元，然應扣除附表二已認定詐騙之金額），因認被
    告戊○○逾扣除附表二已認定詐騙之金額外，其餘部分亦涉
    有刑法第339 條第1 項之詐欺取財罪嫌。訊據上訴人戊○○
    固坦承有召集本件互助會之事實，惟堅詞否認有何詐欺之犯
    行，並以前詞置辯。經查：本件上訴人戊○○固坦承有召集
    本件互助會，而其冒標而涉詐欺之金額，業如前述，至公訴
    人逸出上開金額部分，未見公訴人舉證證明上訴人戊○○如
    何施用詐術冒標及以何人名義標取標金或每會標息為何？亦
    未見告訴人己○○、甲○○○、孫黃美香提出其他證物以供
    查證。從而殊難遽此推認上訴人戊○○就此部分，有何施用
    詐術而使其他活會會員陷於錯誤並繳納會款之情事。此外復
    查無其他積極證據，足認上訴人戊○○確有公訴人所指此部
    分超逾前述詐欺金額之犯行，本應為無罪之諭知，惟公訴意
    旨認此部分與前揭論罪之詐欺部分，有連續犯之裁判上一罪
    之關係，爰不另為無罪之諭知，附此敘明。
四、原審適用刑法第2 條第1 項、第216 條、第220 條第1 項、
    第210 條，修正前（下同）第56條、第339 條第1 項、第55
    條、罰金罰鍰提高標準條例第1 條前段規定，並審酌民眾參
    與合會，多為儲蓄或在有急需時得藉此籌措財源，上訴人戊○○為圖己利，多次冒用會員名義偽造載有競標利息之標單
    參與競標，詐取會款達一百四十多萬元，致告訴人2 人及其
    他活會會員受有鉅額損害，且迄今仍未賠償完全賠償受害會
    員損害，又犯後飾詞卸責，惟考量其前未曾受有期徒刑以上
    刑之宣告，有臺灣高等法院被告前案紀錄表在卷可憑等一切
    情狀，量處有期徒刑8 月，並說明上訴人戊○○所偽造上開
    「林緞」及另一姓名不詳之會員之標單均未扣案，業於冒標
    後已丟棄，均已滅失，業據上訴人戊○○於原審審理中供述
    明確（見原審卷第95頁），故上開偽造之標單（含其上之偽
    造署押），其不另為沒收諭知之理由。經核原判決認事用法
    並無不合，量刑亦屬適當，上訴人戊○○上訴否認犯罪，為
    無理由，應予駁回。
據上論結，應依刑事訴訟法第368 條，判決如主文。
本案經檢察官林應華到庭執行職務。
中　　華　　民　　國　　96　　年　　4 　　月　　16　　日
            刑事第六庭  審判長法  官  王憲義
                              法  官  李璧君
                              法  官  張盛喜
以上正本證明與原本無異。
如不服本判決應於收受本判決後10日內向本院提出上訴書狀，其
未敘述上訴理由者，並得於提起上訴後10日內向本院補提理由書
狀（均須按他造當事人之人數附繕本）「切勿逕送上級法院」。
中　　華　　民　　國　　96　　年　　4 　　月　　16　　日
                              書記官  林明威
附錄本件判決論罪科刑法條：
中華民國刑法第216 條
行使第210 條至第215 條之文書者，依偽造、變造文書或登載不實
事項或使登載不實事項之規定處斷。
中華民國刑法第220 條第1 項
在紙上或物品上之文字、符號、圖畫、照像，依習慣或特約，足
以為表示其用意之證明者，關於本章及本章以外各罪，以文書論
。
中華民國刑法第210 條
偽造、變造私文書，足以生損害於公眾或他人者，處5 年以下有
期徒刑。
中華民國刑法第339 條第1 項
意圖為自己或第三人不法之所有，以詐術使人將本人或第三人之
物交付者，處5 年以下有期徒刑、拘役或科或併科1 千元以下罰
金。
┌──────────────────────────────────────────────────┐
│附表一：                                                                                            │
├──────┬─────────────┬─────────────┬───────┬───────┤
│相關變更條文│行為時法（下稱舊法）之內容│裁判時法（下稱新法）之內容│比  較  理  由│備    註      │
├──────┼─────────────┼─────────────┼───────┼───────┤
│【罰金刑貨幣│依法律應處罰金、罰鍰者，就│中華民國94年1 月7 日法修正│刑法之貨幣單位│經按現行法規所│
│單位之變更】│其原定數額得提高為2 倍至10│施行後，刑法分則編所定罰金│由「元（指銀元│定貨幣單位折算│
│罰金罰鍰提高│倍（刑法乃係定明10倍）。第│之貨幣單位為新臺幣。94年1 │）」變更為「新│新臺幣條例第2 │
│標準條例第1 │1 條所定得提高倍數之規定，│月7 日刑法修正時，刑法分則│臺幣」，且刑法│條之規定折算後│
│條前段、第5 │於本條例修正後制定之法律，│編未修正之條文定有罰金者，│分則之罰金數額│等值，是以新法│
│條→刑法施行│不適用之；本條例修正前公布│自94年1 月7 日刑法修正施行│，亦視該分則先│並未較有利    │
│法第1 之1 條│之法律，於本條例修正後修正│後，就其所定數額提高為30倍│前曾修正與否，│              │
│第1 項、第2 │其罰金罰鍰數額或法律經全部│。但72年6 月26日至94年1 月│而分別提高3 或│              │
│項          │修正而其罰金罰鍰數額未予變│7 日新增或修正之條文，就其│30倍。        │              │
│            │更者，亦同。              │所定數額提高為3 倍。      │              │              │
├──────┼─────────────┼─────────────┼───────┼───────┤
│刑法第33條第│罰金：（銀元）1 元以上。  │罰金：新臺幣1000元以上，以│罰金刑之下限，│舊法有利      │
│5 款：罰金刑│                          │百元計算。                │由銀元10元（亦│              │
│下限變更    │                          │                          │經提高）即新臺│              │
│            │                          │                          │幣30元，提高為│              │
│            │                          │                          │新臺幣1000元  │              │
├──────┼─────────────┼─────────────┼───────┼───────┤
│連續犯      │修正前刑法第56條：「連續數│刪除刑法第56條            │行為後新法已刪│依新法第2 條第│
│            │行為而犯同一之罪名者，以一│                          │除連續犯規定，│1 項規定，比較│
│            │罪論。但得加重其刑至二分之│                          │此刪除雖非犯罪│新、舊法之結果│
│            │一。」。                  │                          │構成要件之變更│，仍應適用較有│
│            │                          │                          │，但已影響行為│利被告之行為時│
│            │                          │                          │人刑罰之法律效│即舊法論以連續│
│            │                          │                          │果，自屬法律之│犯（最高法院95│
│            │                          │                          │變更。        │年第8 次刑事庭│
│            │                          │                          │              │會議決議參照）│
├──────┼─────────────┼─────────────┼───────┼───────┤
│牽連犯      │犯一罪而其方法或結果之行為│已刪除                    │牽連犯依修正前│舊法有利      │
│            │犯他罪名者，從一重處斷。  │                          │即行為時之規定│              │
│            │                          │                          │，應從一重之罪│              │
│            │                          │                          │處斷。依修正後│              │
│            │                          │                          │之刑法既已刪除│              │
│            │                          │                          │牽連犯之規定，│              │
│            │                          │                          │則所犯上述各罪│              │
│            │                          │                          │應依數罪併罰之│              │
│            │                          │                          │規定分論併罰。│              │
├──────┴─────────────┴─────────────┴───────┴───────┤
│整體比較結果：舊法法定罰金刑較低，牽連犯、連續犯，均以一罪論，舊法有利                              │
│                                                                                                    │
└──────────────────────────────────────────────────┘
附表二
┌──┬──────┬────┬──────────────────┬────────────┐
│編號│冒標日期    │遭冒標者│詐騙金額之計算式：                  │ 備註                   │
│    │(年月日)    │        │標金×（冒標當期之活會人數)=詐騙金標│                        │
│    │            │        │                                    │                        │
├──┼──────┼────┼──────────────────┼────────────┤
│ 一 │ 92.10.10   │不詳姓名│5,000 ×19=95000元。                │左列詐騙金額中：己○○有│
│    │（第27期)   │之會員  │                                    │9 會遭詐騙金額為45000 元│
│    │            │        │                                    │。甲○○○有8 會遭詐騙金│
│    │            │        │                                    │額為4 萬元，孫黃美香有2 │
│    │            │        │                                    │會，遭詐騙金額為1 萬元。│
├──┼──────┼────┼──────────────────┼────────────┤
│ 二 │ 92.11.10   │己○○  │5,000 ×19=95000元。                │同上                    │
│    │（第28期)   │        │                                    │                        │
├──┼──────┼────┼──────────────────┼────────────┤
│ 三 │ 92.12.10   │己○○  │5,000 ×19=95000元。                │同上                    │
│    │ (第29期)   │        │                                    │                        │
├──┼──────┼────┼──────────────────┼────────────┤
│ 四 │ 93.12.25   │己○○  │5,000 ×19=95000元。                │同上                    │
│    │ (第30期)   │        │                                    │                        │
├──┼──────┼────┼──────────────────┼────────────┤
│ 五 │ 93.1.10    │己○○  │5,000 ×19=95000元。                │同上                    │
│    │ (第31期)   │        │                                    │                        │
├──┼──────┼────┼──────────────────┼────────────┤
│ 六 │ 93.2.10    │己○○  │5,000 ×19=95000元。                │同上                    │
│    │(第32期)    │        │                                    │                        │
├──┼──────┼────┼──────────────────┼────────────┤
│ 七 │ 93.3.10    │己○○  │5,000 ×19=95000元。                │同上                    │                      │            │
│    │ (第33期)   │        │                                    │                        │
├──┼──────┼────┼──────────────────┼────────────┤
│ 八 │ 92.3.25    │己○○  │5,000 ×19=95000元。                │同上                    │
│    │(第34期)    │        │                                    │                        │
├──┼──────┼────┼──────────────────┼────────────┤
│ 九 │ 92.4.10    │己○○  │5,000 ×19=95000元。                │同上                    │
│    │ (第35期)   │        │                                    │                        │
├──┼──────┼────┼──────────────────┼────────────┤
│ 十 │ 92.5.10    │己○○  │5,000 ×19=95000元。                │同上                    │
│    │ (第36期)   │        │                                    │                        │
├──┼──────┼────┼──────────────────┼────────────┤
│    │            │        │合計950,000元                       │左列詐騙額中，己○○遭詐│
│    │            │        │上開計算式說明：                    │騙金額為450,000 元(45000│
│    │            │        │每會金額×（冒標當期之活會人數）= 詐│  ×10) ，甲○○○遭詐騙│
│    │            │        │騙金額                              │金額為400,000 元(40000  │
│    │            │        │                                    │ 元×10) ，孫黃美香遭詐 │
│    │            │        │                                    │騙金額為10萬元 (1萬元× │
│    │            │        │                                    │10)                     │
├──┴──────┴────┴──────────────────┴────────────┤
│說明：                                                                                      │
│一、本件互助會於93年5 月10日止會時，依卷附證據尚有之活會會員為：己○○9 個活會，甲○○○8 個│
│    活會，孫黃美香2個活 會。                                                                │
│                                                                                            │
│二、被告向己○○詐取「購買」孫錦萍、陸文君二人之活會款金額，以第4、第5期認定：              │
│  (一)己○○於第四期時承擔上述二人中一人活會時遭詐騙之金額 (卷附資料並無證據證明第二期得標人應│
│    繳之標息若干，以最低應繳標息500 元計算標息)：                                           │
│    其計算式為：每會份金額×全部會份會員數（即45人)＋當期死會會員應繳交之標息               │
│    5,000 元×45＋(500 元×3) =226,500元。                                                  │
│  (二)己○○於第五期承擔上述二人中一人活會時遭詐騙之金額：                                    │
│  5,000元×45＋(500元×4) =227,000元。                                                      │
│  226,500元＋227,000元=  453,500元                                                          │
│三、己○○先後遭被告詐騙總金額：                                                            │
│　450,000元＋453,500元=903,500元　                                                          │
│                                                                                            │
│四、被告詐騙總金額                                                                          │
│  950,000元(被告冒標詐取之金額)＋453,500元(被告向己○○詐騙「購買」上開二會之金額)=1,403,500│
│  元                                                                                        │
└──────────────────────────────────────────────┘
